【裁判字號】    89,訴,677
【裁判日期】    900430
【裁判案由】    違反森林法等
【裁判全文】
臺灣基隆地方法院刑事判決                          八十九年度訴字第六七七號
    公  訴  人  臺灣基隆地方法院檢察署檢察官
    被      告  甲○○
右列被告因違反森林法案件，經檢察官提起公訴 (八十九年度偵字第三八三九號 )，
本院判決如左：
    主  文
甲○○連續在公有山坡地內未經同意擅自堆積土石，致生水土流失，處有期徒刑捌月
，緩刑參年。如附圖Ａ所示之水泥高地（面積為肆拾玖平方公尺）、附圖Ｂ所示之水
泥空地（面積為拾玖平方公尺）、附圖Ｅ所示之水泥階梯（面積為壹佰捌拾捌平方公
尺）均沒收。
    事      實
一、甲○○前為東明瑤池宮管理委員會第二屆主任委員，該寺廟原於民國五十七年間
    即在坐落基隆市○○區○○段六五一地號之國有保安林地上搭建門牌號碼為基隆
    市○○區○○路五五巷七六號及同巷七八號之木造房屋二處，奉祀神祇至今。甲
    ○○明知東明瑤池宮坐落之基隆市○○區○○段六五一地號土地係中華民國所有
    之保安林地，由行政院農業委員會林務局管理，並經行政院核定及台灣省政府公
    告劃定為山坡地範圍，竟基於意圖為自己不法所有之概括犯意，未經許可，利用
    舊無極寶殿重新裝潢翻建及東明瑤池宮修繕工程之機會，以信徒之捐獻金僱用不
    知情之工人，連續於(1)八十八年十二月底某日，擅自在上開地號土地上原舊有水
    泥階梯通行步道左側如附圖所示Ｅ部份鋪設一公尺寬水泥階梯步道（面積為一八
    八平方公尺），其上並搭建不鏽鋼柱採光罩，拾階直上甫裝潢完工之無極寶殿，
    並於八十九年四月間完工，幸未致生水土流失。(2)期間又於八十九年三月間，將
    台灣基隆地方法院檢察署前於八十五年二月十四日執行拆除東明瑤池宮舊違建物
    所產生之大量廢棄水泥塊、磚塊、鋼筋及土石方等物，堆置於附圖所示Ｄ部分（
    面積三五九平方公尺），並經壓實形成駁坎、檔土牆，破壞原有坡地植生，且因
    坡面無植生覆蓋，並致生水土流失。(3)再利用基隆市政府工務局於八十八年三月
    二十九日核准東明瑤池宮舊違建物修繕之機會，於同年四月初鳩工拆除上開二處
    木造房屋重新修繕，並逾越原有違建物之面積，於附圖所示Ａ部份（面積四九平
    方公尺）增建鋼筋水泥高台，幸尚未致生水土流失。(4)後於同年四月間某日，在
    前揭基隆市○○路五五巷七八號旁如附圖所示Β、Ｃ部份（面積合計一００平方
    公尺）鋪設混凝土並於附圖所示Ｃ部分興建鐵皮屋一間，作為安置原瑤池宮內神
    像以供人膜拜，幸尚未致生水土流失。嗣於台灣基隆地方法院檢察署檢察官於八
    十九年四月十八日接獲該署政風室檢舉，經向基隆市政府相關單位函查後發現上
    情。
二案經台灣基隆地方法院檢察署政風室暨基隆市警察局第一分局報請台灣基隆地方
    法院檢察署檢察官偵辦起訴。
    理      由
一、訊據被告甲○○坦承於右揭時地擴建水泥階梯通行步道及瑤池宮違章建物、興建
    鐵皮屋、堆積廢棄土石等事實，且基隆市○○區○○段六五一地號之國有土地，
    地目為林地，係經行政院核定及臺灣省政府公告屬於水土保持法所稱之山坡地及
    森林法所編定公告之保安林地等情，不惟有土地登記謄本一份附卷可稽外，亦有
    臺灣省政府於八十六年十月八日以八六府農水字第一六八八六七號公告暨所附臺
    灣省山坡地範圍地段明細表（訂正後）、台灣省政府八十七年四月八日八七府農
    林字第二三一七五號公告暨附件影本等各一件在卷為憑。又被告未經依法申請核
    准即於附圖所示Ａ、Ｂ、Ｃ、Ｄ、Ｅ部份國有保安林地上占用並堆置土石、興建
    工作物如事實欄所載之情形及面積，亦經基隆市政府建設局山坡地查報小組、基
    隆市政府工務局、臺灣基隆地方法院檢察署檢察官及本院分別至現場勘驗屬實，
    並囑託基隆市信義區地政事務所至現場測量明確，有基隆市山坡地查報取締案件
    現場勘查記錄一份、勘驗筆錄二份、土地複丈成果圖、基隆市信義區公所違章建
    築查報簽辦單二紙及現場照片二十八張在卷可證。再者，本院洽請國立海洋大學
    河海工程學系鑑定結果認定：「本地段之山坡在不受人為施工干擾情形下，應水
    土流失之虞，現場勘驗顯示，被告於該地段搭蓋之鐵皮屋因為處平地，是以無大
    量開挖整地之行為，故無造成水土流失之事實。所擴建之階梯部分，因擴建面積
    甚小，其造成之水土流失影響可予以忽略。複丈成果圖中Ｄ部分為被告堆置上層
    平台拆除寺廟之廢棄建物與土石所形成之坡面。此坡面因無植生覆蓋且坡度較陡
    ，故有造成水土流失之事實」，有該校九十年三月二十八日九十海河字第二０三
    一號函附卷足憑，顯見被告所為之上開堆置廢棄土石之行為，已造成水土流失。
    綜上所述，本件事證明確，被告犯行堪以認定，應予依法論科。
二、按水土保持法所謂之「山坡地」，依該法第三條第三款之規定係指「國有林事業
    區、試驗用林地、保安林地及經省（市）主管機關參照自然形勢、行政區域或保
    育、利用之需要，就合於左列情形之一者劃定範圍，報請行政院核定公告之公、
    私有土地：一、標高在一百公尺以上者。二、標高未滿一百公尺，而其平均坡度
    在百分之五以上者」，依上開條文文意觀之，保安林地亦屬該法所稱之「山坡地
    」應至為明確。又水土保持法係於八十三年五月二十七日制定公布，同年十月二
    十一日修正公布第三十三條等條文，相較於森林法第五十一條於八十七年五月二
    十七日經總統令公布修正施行，是森林法因最近一次修正，相對於水土保持法係
    屬後法，水土保持法則屬前法，但依水土保持法第一條第二項之規定：「水土保
    持，依本法之規定，本法未規定者，適用其他法律之規定」，因此就水土保持法
    之立法體制而言，係立於特別法之地位，且適用時排斥其他法條之適用，僅水土
    保持法未規定時，始有其他法律適用之餘地，因此基於「新普通法不能變更舊特
    別法」之原則，被告前揭行為仍應優先適用水土保持法之規定加以論處，核先敘
    明。核被告甲○○在前揭基隆市○○區○○段六五一地號公有保安林地興建階梯
    、鐵皮屋、鋪設混凝土建築基地但尚未致生水土流失實害之行為，均係犯水土保
    持法第三十二條第四項、第一項之在公有山坡地未經同意擅自占用致生水土流失
    之未遂罪。其另於上開地號公有保安林地上未經同意堆置土石並致生水土流失實
    害之行為，係犯水土保持法第三十二條第一項之在公有山坡地未經同意擅自堆積
    土石致生水土流失罪。被告之上開犯行雖亦合於刑法第三百二十條第二項之竊佔
    罪、森林法第五十一條第三項、第一項之於他人保安林內擅自占用罪，惟因水土
    保持法第三十二條第一項前段係前揭法條之特別法，依特別法優於普通法之法律
    競合關係均應分別逕論以水土保持法第三十二條第四項、第一項之罪及同法第三
    十二條第一項之罪。公訴意旨漏未斟酌此點，而認被告於保安林內擅自占用行為
    係犯森林法第五十三條第一項之罪，容有誤會，惟起訴之犯罪事實同一，應依法
    變更起訴法條。被告先後四次犯行，時間緊接，所犯構成要件相同，顯係基於概
    括之犯意反覆為之，為連續犯，應依法論以水土保持法第三十二條第一項之罪，
    並加重其刑。被告僱用不知情之工人興建階梯、鐵皮屋、擴建寺廟及堆置廢棄土
    石，為間接正犯。爰審酌被告犯罪之動機、目的、手段、品行、智識程度、所生
    之損害及犯後態度等一切情狀，量處如主文所示之刑，以資懲儆。末查，被告前
    未曾受有期徒刑以上刑之宣告，有臺灣基隆地方法院檢察署刑案資料查註紀錄表
    乙紙附卷可稽，其因不諳律法，一時失慮致罹刑章，屬偶發犯罪，其經此教訓當
    知所戒惕，信無再犯之虞，本院認對其所宣告之有期徒刑以暫不執行為適生當，
    爰併予宣告緩刑三年，以勵自新。
三、另被告所增建如附圖Ａ所示之水泥高地（面積為四十九平方公尺）、附圖Ｂ所示
    之水泥空地（面積為十九平方公尺）、附圖Ｅ所示之水泥階梯（面積為一八八平
    方公尺），係被告以信徒捐獻之經費所興建，自屬被告所有，且為被告犯水土保
    持法第三十二條之罪之工作物，應依法宣告沒收。至於附圖Ｄ部分所堆置之廢棄
    土石，係原瑤池宮違建拆除後所遺留之廢棄建築材料、土石方等物，非被告所有
    之物，自不得依法宣告沒收。至附圖Ｃ之鐵皮屋工作物，業據被告自行拆除完畢
    及附圖Ａ上擴建之鋼筋建材、Ｅ上所搭建之不鏽鋼柱採光罩等物，已據基隆市政
    府工務局工程隊於八十九年十月十八、十九日派員拆除，此經本院至現場勘驗明
    確，有勘驗筆錄、照片十八張附卷可證，此部份自亦無庸為沒收之宣告，併予敘
    明。
四、又公訴意旨以被告佔用上開土地興建墳墓之行為另涉犯有山坡地保育利用條例第
    三十四條第一項之罪。經查被告渠等所佔用之上開地號土地，雖亦經行政院核定
    公告為山坡地，惟依山坡地保育利用條例第三條之定義，該條例所謂之「山坡地
    」，係指「國有林事業區、試驗用林地及保安林地以外，經省（市）主管機關參
    照自然形勢、行政區域或保育、利用之需要，就合於左列情形之一者劃定範圍，
    報請行政院核定公告之公、私有土地：一、標高在一百公尺以上者。二、標高未
    滿一百公尺，而其平均坡度在百分之五以上者」。則為山坡地保育利用條例所稱
    之「山坡地」，並不包括國有林事業區、試驗用林地及保安林地，依上開條文文
    義觀之，應至為明確，查其當初立法意旨，應係考量上開「國有林事業區、試驗
    用林地及保安林地」，均有森林法足以規範，故無庸於山坡保育利用條例中重加
    規定。而上開地號土地既已依法公告為保安林地，已如前述，即非山坡地保育利
    用條例所稱山坡地，應無違反山坡地保育利用條例之問題，公訴人認被告另涉有
    山坡地保育利用條例第三十四條第一項之罪顯有誤會。此外復查無其他證據證明
    被告確有公訴人所指此部之犯行，原應為無罪之諭知，惟公訴人以之與前開論罪
    科刑部分為想像競合犯裁判上一罪之關係，故不另為無罪判決之諭知，附此敘明
    。
據上論斷，應依刑事訴訟法第二百九十九條第一項前段、第三百條，水土保持法第三
十二條第一項前段、第五項，刑法第十一條前段、第五十六條、第七十四條第一款、
第三十八條第一項第三款，判決如主文。
本案經檢察官周慶華到庭執行職務。
中      華      民      國    九十      年      四      月     三十     日
                                台灣基隆地方法院刑事第二庭
                                        法  官  汪  梅  芬
右正本證明與原本無異。
對於本件判決如有不服，應於收受送達後十日內，向本院提出上訴書狀，上訴於臺灣
高等法院，並按他造當事人之人數附具繕本。
                                        書記官  黃  致  祥
中      華      民      國      九十      年      五      日     一     日
【附錄論罪法條】
水土保持法第三十二條第一項：
在公有或私人山坡地或國、公有林區或他人私有林區內未經同意擅自墾殖、占用或從
事第八條第一項第二款至第五款之開發、經營或使用，致生水土流失或毀損水土保持
之處理與維護設施者，處六月以上五年以下有期徒刑，得併科新台幣六十萬元以下罰
金。但其情節輕微，顯可憫恕者，得減輕或免除其刑。


司法院資訊處製作；財團法人民間司法改革基金會備份。
